【裁判字號】    97,訴,951
【裁判日期】    980219
【裁判案由】    返還價金
【裁判全文】
臺灣高雄地方法院民事判決               97年度訴字第951號
原      告  丙○○
訴訟代理人  劉家榮律師
複 代理 人  乙○○
複 代理 人  陳炳彰律師
被      告  丁○○
訴訟代理人  黃振銘律師
複 代理 人  甲○○
上列當事人間返還價金事件，本院民國98年2 月5 日言詞辯論終
結，判決如下：
    主      文
被告應給付原告新臺幣壹佰壹拾萬元，及自民國九十六年二月十
七日起至清償日止，按週年利率百分之五計算之利息。
原告其餘之訴駁回。
訴訟費用由被告負擔二十分之十一，餘由原告負擔。
本判決於原告以新臺幣參拾陸萬柒仟元供擔保後得假執行；惟被
告如以新臺幣玖拾萬元為原告供擔保後，得免為假執行。
原告其餘假執行之聲請駁回。
    事實及理由
一、本件原告起訴主張：原告於民國96年2 月16日與被告簽立不
    動產買賣契約（以下簡稱系爭契約），購買被告所有坐落在
    高雄縣大社鄉○○○段30-23 、30-24 、30-25 地號土地暨
    其上之建物1 棟（下稱系爭土地及建物），兩造約定買賣價
    金為新臺幣（下同）1, 360萬元，原告於簽約日即給付被告
    定金200 萬元，被告依約應於同年2 月28日交付全部過戶證
    件予原告。詎被告遲未提出無海砂屋證明、無輻射鋼筋證明
    及地籍測量成果圖，致無法將系爭建物為合法登記後移交原
    告，經原告於96年8 月7 日以存證信函催告被告履行，被告
    仍置之不理，爰以起訴狀繕本為解除系爭買賣契約之意思表
    示，並依民法第258 條第1 項、第259 條第2 款規定，請求
    被告返還定金；至被告其後雖以原告未按約給付買賣價金而
    解除系爭契約，然被告既無法先依約提出上述無海砂屋等相
    關之證明文件，其解除契約並不合法；另縱被告得解除系爭
    契約，原告所交付之定金200 萬元如全充作違約金，亦屬過
    高等語。並聲請求為判決：(一)被告應給付原告200 萬元，及
    自96年2 月17日起至清償日止，按年利率5%計算之利息；(二)
    原告願供擔保請准宣告假執行。
二、被告則以：被告並無提出無海砂屋證明、無輻射鋼筋證明及
    地籍測量成果圖之義務，原告解除系爭買賣契約不合法。又
    原告未依約給付第1 、2 期買賣價款共1,000 萬元，經被告
    催告後仍拒不履行，被告已於96年9 月4 日、11日以存證信
    函解除系爭買賣契約，且系爭買賣契約係因可歸責於原告之
    事由而解除，被告依約自得沒收定金充為違約金，且被告因
    原告債務不履行之行為致損失慘重，故衡情以200 萬元作為
    違約金，並無不當，原告主張應予酌減，並無理由等語資為
    抗辯。並聲明求為判決：(一)原告之訴駁回；(二)如受不利之判
    決願供擔保請准宣告免為假執行。
三、兩造爭執與不爭執之事項：
（一）不爭執部分：
    (一)原告於96年2 月16日與被告簽立不動產買賣契約，向被告
      購買系爭土地及建物，兩造約定買賣價款為1,360 萬元，
      原告已於簽約日給付被告定金200 萬元。
    (二)原告於96年8 月7 日以存證信函催告被告於15日內提出無
      海砂屋證明、無輻射鋼筋證明及地籍測量成果圖，被告於
      翌日收受該存證信函。
    (三)被告於96年9 月4 日、14日以存證信函催告原告於10日內
      支付買賣價金1,000 萬元，逾期未支付即以該存證信函為
      沒收定金及解除系爭買賣契約之意思表示。
（二）爭執部分：
    (一)被告有無交付無海砂屋證明、無輻射鋼筋證明及地籍測量
      成果圖之義務？原告以被告未交付上開文件為由解除系爭
      買賣契約，是否有據？
    (二)被告以原告未按期給付買賣價金為由解除系爭契約，是否
      有據？
    (三)如被告以上開原因解除系爭契約為有理由，則違約金是否
      過高？
四、本院之判斷：
（一）就被告是否有交付無海砂屋證明、無輻射鋼筋證明及地籍
      測量成果圖予原告之義務？原告以被告未交付上開文件為
      由解除系爭買賣契約，是否有據部分：
    (一)按於債之關係中，債務人之義務可分為主給付義務、從給
      付義務及附隨義務三類，而所謂的給付義務則包括主給付
      義務與從給付義務在內，給付義務可藉由履行請求權，透
      過給付之訴或不作為之訴達到履行之目的。而所謂從給付
      義務係為了準備、確定、支持及完全履行主給付義務之具
      有本身目的之獨立附隨義務，又被稱為「與給付有關之附
      隨義務」。因僅持有或得支配主給付義務之內容，通常無
      法滿足債權人普遍性及持續性對待給付結果之需求，因而
      債務人常同時負有穩定給付過程之從給付義務。簡言之，
      從給付義務未被履行時，可能導致主給付成為不正確或是
      無意義之履行，是從給付義務存在之目的，乃為確保債權
      人之利益能獲得最大之滿足。
    (二)原告雖主張被告有交付無海砂屋證明、無輻射鋼筋證明及
      地籍測量成果圖之義務或附隨義務云云，惟觀兩造所簽訂
      之系爭契約，並未約明被告有交付上揭證明文件之義務，
      另被告並已否認在締結系爭契約時曾另約明被告有交付上
      開證明文件之義務，在原告未能立證證明之情形下，尚難
      認原告所主張被告有交付前述證明文件之契約上主給付義
      務為真實。
    (三)另參諸本件系爭建物為農舍，此有被告所提出之高雄縣政
      府建設工務局實施都市計劃以外地區自用農舍使用執照在
      卷（見本院卷第75頁），復為原告所不爭（見本院卷第98
      頁、第135 頁），衡諸一般社會交易常情，就建物安全性
      之要求，農舍之買賣與一般買賣自用住宅不同，並不以交
      付無海砂屋及無輻射鋼筋證明為滿足主給付，即移轉買賣
      標的建物之手段，而本件系爭建物即農舍之買賣，縱未交
      付無海砂屋及無輻射鋼筋證明，亦不致主給付即買賣系爭
      建物產生不正確或成為無意義之履行。故原告主張被告應
      有交付無海砂屋及無輻射鋼筋證明等附隨義務，揆諸上開
      論述，自有未合。
    (四)至原告主張被告尚有交付系爭土地之地籍測量成果圖，以
      證明系爭土地產權明確之附隨義務部分，因系爭土地係經
      登記之土地，此有土地登記第二類謄本在卷（見本院卷第
      26至第28頁），由土地登記之資料，即足以證明系爭土地
      之所有權歸屬及其上負擔設定之詳細情況，並不以交付地
      籍測量成果圖為必要，是原告主張被告尚有交付系爭土地
      地籍測量成果圖之附隨義務，亦屬無稽。
    (五)又原告另所稱其係事後始知系爭建物為未保存登建物，被
      告無法將系爭建物申辦合法而移交原告云云，惟被告於本
      院審理期間，已供稱：本件建物為農舍為原告所知情等語
      （見本院卷第57-1頁），參諸本件兩造所簽訂之系爭契約
      ，就買賣標的之部分，僅載明系爭土地，惟對建物未有特
      定之記載（見本院卷第10頁），參以買賣不動產乃金額鉅
      大之交易，本件交易金額更達1,360 萬元，衡情兩造，尤
      其身為買受人之原告，自應就將購得之標的建物予以查明
      其法律狀態，俾便作為議價之標準，是客觀上原告自應於
      締約時早已知悉系爭建物為未保存登記建物，被告上開所
      稱自較可採。原告既應早已知悉系爭建物為未保存登記建
      物，復未約明被告應將系爭建物由未保存登記依法變更為
      保存登記之建物，在系爭建物農舍為領有合法農舍使用執
      照之情形下，兩造契約中第2 條所定「辦理建物合法後移
      轉」，應非指辦理系爭建物之物權移轉登記。況兩造契約
      第2 條上開所定「辦理建物合法後移轉」，並未約明明確
      之履行期，客觀上由條文之序列以觀，應係於原告依約履
      行交付簽約金及第1 、2 期款後，而於交付尾款前，被告
      應提出之給付；惟原告其後僅交付簽約金，而未依約交付
      第1 期及第2 期款，此為原告所不爭（見本院卷第136 頁
      ），則在其後被告已因原告未依約交付第1 、2 期分期款
      而依法解除兩造間之系爭契約之情形下（詳後述），原告
      自不得以被告無法，且未將系爭建物申辦合法而移交原告
      為由，解除兩造間之系爭契約。
（二）就被告以原告未按期給付買賣價金為由解除系爭契約，是
      否有據部分：
    (一)次按，契約當事人之一方遲延給付者，他方當事人得定相
      當期限催告其履行，如於期限內不履行時，得解除其契約
      。民法第254 條定有明文。然上開條文之規定，應僅係法
      律所認解除權之一種。如契約當事人間，約定一方給付遲
      延時他方得不經催告逕行解除契約（約定解除權），或保
      留一方應於一定期間履行作為解除條件（附解除條件之買
      賣契約）者，基於私法自治原則，亦非法所不許（最高法
      院86年度台上字第3165號判決意旨參照）。
    (二)查，兩造業已於系爭契約第2 條約明原告應於96年2 月28
      日交付分期款之第1 期款500 萬元予被告，復應於領取稅
      單後3 日另內交付第2 期款500 萬元予被告；另於第19條
      約定如原告不買或未按約定日期付款時，除已支付予被告
      之款項無條件由被告沒收抵作違約金外，並即解除本約（
      見本院卷第6 頁及第8 頁）。惟原告並未依約於96年2 月
      28日給付上述第1 期款予被告，嗣被告於96年9 月4 日發
      函以兩造間系爭契約第19條之規定，解除系爭契約，並同
      時為沒收定金之意思表示，此有存證信函1 份附卷可稽（
      本院卷第41- 43頁），原告亦不爭執確未支付第1 期分期
      款之事實（見本院卷第136 頁），則揆諸上開論述，被告
      本即得依約解除系爭契約；且亦因被告所為解除系爭契約
      之意思表示，業已於送達於原告，此為原告所不爭（見本
      院卷第136 頁），並有存證信函在卷可憑，則系爭契約自
      已由被告合法解除。
（三）就本件系爭契約違約金之約定是否過高部分：
    (一)再按，當事人得約定債務人於債務不履行時應支付違約金
      ；而約定之違約金額過高者，法院得減至相當之數額。民
      法第250 條第1 項、第252 條亦分別著有明文在案。而上
      開條文所謂「相當」，須依一般客觀事實、社會經濟狀況
      及當事人所受損害情形，以為酌定標準（最高法院49年台
      上字第807 號判例意旨參照）。
    (二)經查，如前述所，兩造於系爭契約第19條已約明，於系爭
      契約簽定後，若原告不買或未按約定日期付款時，原告願
      將既付款無條件由被告沒收，抵作違約金。則依上揭民法
      第250 條第1 項之規定，被告抗辯原告所交付之200 萬元
      ，均應充作違約金，似本非無據。然本院審酌後認為，本
      件買賣之價金雖為1,360 萬元，然兩造既係於96年2 月16
      日簽訂系爭契約，惟被告於同年9 月間即解除系爭契約，
      已如前述，則在締約後至解除契約間約僅歷7 月之情形下
      ，客觀上被告因原告債務不履行所受之損害應非大，至被
      告所稱系爭土地及建物現已遭農會查封即將拍賣乙節，縱
      屬為真，客觀上亦應非原告債務不履行所致，是於斟酌現
      今經濟狀況及被告所可能遭受之利息損失等一切情狀後，
      認以200 萬元充作本件原告違約之違約金尚屬過高，而應
      以90萬元為適當。
五、綜上所述，兩造之契約既經被告予以合法解除，則依民法第
    259 條第1 項之規定，應互助回復原狀之義務，是被告於扣
    除原告因違約而需支付合理之違約金90萬元外，自應將餘款
    110 萬元予以返還。是原告依民法第259 條之規定，請求被
    告應給付原告110 萬元，及自96年2 月17日即被告受領款項
    之翌日起至清償日止，按週年利率5 ％計算之利息，為有理
    由而應予准許。原告逾此範圍之請求為無理由而應予駁回。
六、兩造均陳明願供擔保，聲請宣告假執行及免為假執行，經核
    就原告勝訴之部分，均無不合，爰分別酌定相當擔保金額准
    許之。至原告敗訴之部分，其假執行之聲請即失所附麗，自
    應一併予以駁回。
據上論結，本件原告之訴為一部有理由，一部無理由，爰依民事
訴訟法第79條、第390 條第2 項、第392 條第2 項，判決如主文
。
中    華    民    國    98    年    2     月    19    日
                      民事第六庭法  官  李怡諄
正本係照原本作成。
如不服本判決，應於送達後20日內，向本院提出上訴狀並表明上
訴理由，如於本判決宣示後送達前提起上訴者，應於判決送達後
10日內補提上訴理由書（須附繕本）。
中    華    民    國    98    年    2     月    19    日
                                書記官  陳建琪


司法院資訊處製作；財團法人民間司法改革基金會備份。
